---
title: "OECD'nin Daha İyi Yaşam Endeksi Verileri Üzerinden İstatistiksel Bir Analiz"
author: 
  - Süleyman Karacif[^1]
bibliography: ../bibliography/biblio.bib
csl: ../csl/apa-tr.csl
header-includes:
  - \usepackage{polyglossia}
  - \setmainlanguage{turkish}
  - \usepackage{booktabs}
  - \usepackage{caption} 
  - \captionsetup[table]{skip=10pt}
output:
  bookdown::pdf_document2:
    fig_caption: yes
    fig_height: 3
    fig_width: 4
    keep_tex: no
    latex_engine: xelatex
    number_sections: yes
    toc: no
geometry: margin=1in
link-citations: yes
urlcolor: blue
fontsize: 12pt
biblio-style: apalike
abstract: |
  Bu bölümde çalışmanızın özetini yazınız.
---
```{r setup, include=FALSE}
knitr::opts_chunk$set(cache = FALSE, echo = TRUE, message = FALSE, warning = FALSE)
```

<!-- ======================================================================= -->
<!-- ============================== NOTLAR ================================= -->
<!-- ======================================================================= -->
[^1]: 21080744, [Github Repo](https://github.com/slymanb/butunleme.git)

# Giriş
Bu taslak size proje ödevinizi yazarken yardımcı olması amacıyla oluşturulmuştur. Ödevlerinizde, makalelerinizde, sunumlarınızda ve projelerinizde kullandığınız tüm bilgi kaynaklarına atıfta bulunmalısınız. Alıntı ve gönderme yapmak okuyuculara çalışmanızda kullandığınız/başvurduğunuz  kaynaklara ulaşma imkanı sağlar. **Her ne kadar kendi sözlerinizi kullanıyor olsanız da, başkalarına ait fikirleri çalışmanızda aktarıyorsanız bu fikirlerin kaynağını belgelemek zorundasınız. Aksi takdirde akademik intihal yapmış olursunuz.** Yazım konusunda @aydinonat:2007'ye başvurabilirsiniz. 


Proje ödevinizde yer alan başlıkların bu metinde yer alan başlıkları kesinlikle içermesi gerekmektedir. Burada kullanılan başlıklar haricinde farklı alt başlıklar da kullanabilirsiniz. Projenizi yazarken bu dosyayı taslak olarak kullanıp içeriğini projenize uyarlayınız.

## Çalışmanın Amacı
Bu bölümde yaptığınız çalışmanın amacından ve öneminden birkaç paragraf ile bahsediniz.

## Literatür 

Bu bölümde konu ile ilgili olarak okuduğunuz makaleleri referans vererek tartışınız. **Her makaleyi ayrı başlık altında tek tek özetlemeyiniz.** Literatür taramasında **en az altı** makaleye atıf yapılması ve bu makalelerden **en az ikisinin İngilizce** olması gerekmektedir.

# Veri 
Bu bölümde çalışmanızda kullandığınız veri setinin kaynağını, ham veri üzerinde herhangi bir işlem yaptıysanız bu işlemleri ve veri seti ile ilgili özet istatistikleri tartışınız. Bu bölümde tüm değişkenlere ait özet istatistikleri (ortalama, standart sapma, minimum, maksimum, vb. değerleri) içeren bir tablo (Tablo \ref{tab:ozet}) olması zorunludur. Tablolarınıza gerekli göndermeleri bir önceki cümlede gösterildiği gibi yapınız. [@perkins:1991]

Analize ait R kodları bu bölümde başlamalıdır. Bu bölümde veri setini R'a aktaran ve özet istatistikleri üreten kodlar yer almalıdır.

```{r, echo=FALSE}
library(tidyverse)
library(here)
betterlifeindex <- readr::read_csv(here("data/betterlifeindex.csv"))
```


```{r, echo=FALSE}
betterlifeindex <- subset(betterlifeindex, select = -c(1, 3, 5:7, 9:14, 16:17))
```

```{r, echo=FALSE}
betterlifeindex_wide <- pivot_wider(betterlifeindex, names_from = "Indicator", values_from = "Value")
betterlifeindex_wide
```

```{r, echo=FALSE}
betterlifeindex <- betterlifeindex_wide
```

```{r, echo=FALSE}

betterlifeindex_na <- betterlifeindex %>% 
  drop_na()
```

```{r, echo=FALSE}
betterlifeindex_na %>%
  select(`Feeling safe walking alone at night`, `Life satisfaction`, `Homicide rate`) %>%
  GGally::ggpairs()
```

# Yöntem ve Veri Analizi
Bu bölümde veri setindeki bilgileri kullanarak çalışmanın amacına ulaşmak için kullanılacak yöntemleri açıklayın. Derste işlenen/işlenecek olan analiz yöntemlerinden (Hipotez testleri ve korelasyon analizi gibi) çalışmanın amacına ve veri setine uygun olanlar bu bölümde kullanılmalıdır. [@newbold:2003; @ozsoy:2010; @ozsoy:2014]

Örneğin, regresyon analizi gerçekleştiriyorsanız tahmin ettiğiniz denklemi bu bölümde tartışınız. Denklemlerinizi ve matematiksel ifadeleri $LaTeX$ kullanarak yazınız.

$$
Y_t = \beta_0 + \beta_N N_t + \beta_P P_t + \beta_I I_t + \varepsilon_t
$$

Bu bölümde analize ilişkin farklı tablolar ve grafiklere yer verilmelidir. Çalışmanıza uygun biçimde histogram, nokta grafiği (Şekil \@ref(fig:plot) gibi), kutu grafiği, vb. grafikleri bu bölüme ekleyiniz. Şekillerinize de gerekli göndermeleri bir önceki cümlede gösterildiği gibi yapınız.


# Sonuç
Bu bölümde çalışmanızın sonuçlarını özetleyiniz. Sonuçlarınızın başlangıçta belirlediğiniz araştırma sorusuna ne derece cevap verdiğini ve ileride bu çalışmanın nasıl geliştirilebileceğini tartışınız.

**Kaynakça bölümü Rmarkdown tarafından otomatik olarak oluşturulmaktadır. Taslak dosyada Kaynakça kısmında herhangi bir değişikliğe gerek yoktur.** 

**_Taslakta bu cümleden sonra yer alan hiçbir şey silinmemelidir._**

\newpage
# Kaynakça {#references}
<div id="refs"></div>

